【裁判字號】    91,上,496
【裁判日期】    920121
【裁判案由】    清償債務
【裁判全文】
臺灣高等法院民事判決  九十一年度上字第四九六號
   上  訴  人   拓葉環保工程股份有限公司
   法定代理人   丙○○
   被 上訴 人   甲○○
右列當事人間請求清償債務事件，上訴人對於中華民國九十一年五月十四日臺灣板橋
地方法院第一審判決（九十一年度訴字第一二六號），提起上訴，本院判決如左：
        主    文
上訴駁回。
第二審訴訟費用由上訴人負擔。
        事    實
甲、上訴人方面：
一、聲明：
  (一)原判決關於不利上訴人部分廢棄。
  (二)前開廢棄部分，被上訴人在第一審之訴及假執行之聲請均駁回。
  (三)第一、二審訴訟費用由上訴人負擔。
二、陳述：除與原判決記載相同部分，予以引用外，並補稱略以：
  (一)被上訴人以新台幣（下同）一百五十萬元借給原審共同被告乙○○（原名葉進男
    ），非投資上訴人公司，投資契約書只是擬定稿而已，為被上訴人及原審共同被
    告乙○○、訴外人葉進丁三人共同擬定，並非以上訴人公司名義訂立，且未加蓋
    公司及其法定代理人之印章，故與上訴人公司無關。
  (二)被上訴人之一百五十萬元係先匯入上訴人公司，再由上訴人公司領出交給原審共
    同被告乙○○，全係因原審共同被告乙○○並無帳戶，才借用上訴人公司帳戶。
三、證據：除援用原審之立證方法外，並補提出借據及票據借貸往來帳為證。
乙、被上訴人方面：
一、聲明：
  (一)上訴駁回。
  (二)第二審訴訟費用由上訴人負擔。
二、陳述：除與原判決記載相同部分，予以引用外，並補稱略以：
  (一)兩造約定合作投資上訴人公司承攬之「台北＼台南榮工飛灰銷售工程」（下稱系
    爭投資契約），係為籌集上訴人承攬工程所需之資金，約定對於上訴人承攬之單
    項工程為出資，而分受其營業所生之利益，上訴人自屬系爭投資契約當事人之一
    方，而須負返還出資款之義務。
  (二)上訴人於系爭投資契約解除後，由其負責人丙○○依該公司慣例簽發其個人支票
    ，支付該公司積欠被上訴人之款項，原審共同被告丙○○縱非事前同意，亦屬事
    後承認該契約對上訴人效力，惟後因支票未兌現，始由原審共同被告乙○○另行
    簽發本票償付，故上訴人確屬系爭投資契約之當事人。
  (三)上訴人若非系爭投資契約之當事人，惟其取得該一百五十萬元之出資款，則屬於
    無法律上之原因而受有利益，致被上訴人受損害，被上訴人亦得依不當得利之法
    則，請求返還。
  (四)上訴人雖抗辯被上訴人曾取回出售予上訴人之發電機及引擎，應扣除該等價額，
    惟上訴人不僅並未舉證以實其說，且依上訴人所提出之該發電機之進貨發票，出
    賣人為訴外人立達環境事業股份有限公司，負責人為黃伯全，與被上訴人無關。
三、證據：援用原審之立證方法。
       理    由
一、本件被上訴人起訴主張：伊及原審共同被告乙○○、訴外人葉進丁三人，於民國
    （下同）八十九年三月間，共同訂立合作投資「台北＼台南榮工飛灰銷售工程」
    ，約定投資期間自八十九年四月二十七日起至九十年四月二十六日止，嗣於八十
    九年五月二十三日補訂系爭投資契約，約定由出資人對上訴人承攬之單項工程出
    資，而分受上訴人營業所生之利益，性質上應屬出資人與上訴人間之隱名合夥契
    約。伊於系爭投資契約成立後，已於八十九年三月二十九日將投資款一百五十萬
    元匯入上訴人設在中國國際商業銀行新莊分行之存款帳戶內。依系爭投資契約之
    約定，上訴人本應按月製作帳目明細表及盈虧分析表，以供投資人查閱，惟經伊
    迭次要求查閱帳目明細，上訴人初時置之不理，嗣後始承認其已終止進行上開飛
    灰銷售工程，兩造遂合意解除系爭投資契約，並由上訴人交付其法定代理人即原
    審共同被告丙○○所簽發，票面金額分別為五十四萬元、二十一萬六千元、二十
    五萬元、二十二萬元、二十五萬元及二萬五千元之支票六張（合計為一百五十萬
    一千元），用以返還伊所交付之上開投資款。惟上開支票嗣經伊提示，均未獲兌
    現。上訴人為清償該項債務，另由其總經理（且係實際負責人）即原審共同被告
    乙○○簽發票號一三六六０四號、到期日為九十年三月二十九日、票面金額為一
    百五十六萬元之本票一張，交與被上訴人收執，詎到期經提示，仍未獲付款，系
    爭投資契約既已合意解除，伊自可請求上訴人返還該投資款一百五十萬元，縱認
    系爭投資契約之性質屬隱名合夥，因違反公司法第十三條第一項規定而屬無效，
    伊亦得依不當得利之法則，請求上訴人返還該投資款一百五十萬元。伊執有原審
    共同被告丙○○、乙○○所簽發之票據，亦得依票據關係，請求原審共同被告丙
    ○○、乙○○給付系爭票款。上訴人及原審共同被告丙○○、乙○○均應給付伊
    一百五十萬元，惟該三人間應成立不真正連帶債務關係等情，爰依系爭投資契約
    之約定、不當得利之法則及票據關係，求為命上訴人及原審共同被告丙○○、乙
    ○○各應給付伊一百五十萬元，並自本件起訴狀繕本送達翌之日起至清償日止，
    按年息百分之五計算之利息，惟其中任何一人給付，其他之人於給付範圍內同免
    給付責任之判決（原審判決上訴人及原審共同被告丙○○、乙○○敗訴。上訴人
    就其敗訴部分，聲明不服；至原審共同被告丙○○、乙○○雖亦各就其敗訴部分
    聲明不服，惟嗣已撤回上訴而告確定─見本院卷第七七頁）。
    上訴人則以：被上訴人、原審共同被告乙○○及訴外人葉進丁三人共同簽訂系爭
    投資契約，係因被上訴人當時認為伊公司對外承攬頗多工程，願與原審共同被告
    乙○○及訴外人葉進丁共同出資成立一家小公司，以承作伊公司外包之工程。系
    爭投資契約性質上應屬被上訴人、原審共同被告乙○○及訴外人葉進丁三人間之
    合夥契約，伊公司與系爭投資契約無涉，並非該契約之當事人。又被上訴人固曾
    依系爭投資契約之約定，將投資款一百五十萬元匯入伊公司設在銀行存款帳戶內
    ，惟該筆款項係匯給原審共同被告乙○○個人，而非匯給伊公司，僅因原審共同
    被告乙○○並無銀行帳戶，始借用伊公司設在該地之銀行帳戶。上訴人係獨立法
    人，對外投資行為應經法定會議授權始能生效，原審共同被告乙○○並無代表或
    代理上訴人公司訂立系爭投資契約之權云云，資為抗辯。
二、經查被上訴人主張之前開事實，業據其提出系爭投資契約書、匯款書、支票及退
    票理由單為據（見原審卷第八至十七頁），即上訴人除否認被上訴人係投資伊公
    司外，對於其餘事實均不爭執，自堪信為真實。
三、經核系爭投資契約，約定出資人（包括被上訴人、原審共同被告乙○○、訴外人
    葉進丁三人）之出資款五百萬元，係用以支付上訴人因擬承攬「台北／台南榮工
    飛灰銷售工程」所將支出之投標押標金三百九十四萬元（包括台北工程部分押標
    金一百七十萬元，台南工程部分押標金二百二十四萬元）、工本費及購標單二萬
    一千五百元、印花稅六千一百二十元、預付南科外調料費用六十六萬一千五百元
    ，此外尚須依一定比例分擔上訴人因承攬上開工程每月實際發生之營業費用、稅
    金及年底加值金，有上訴人公司名義台北＼台南榮工飛灰銷售工程合作投資計畫
    書可據（見原審卷第八頁）。雖該契約書無上訴人公司及其法定代理人之簽章，
    惟為上訴人公司之實際負責人即原審共同被告乙○○所簽訂，而該乙○○又身兼
    上訴人公司之總經理，業據原審共同被告乙○○一再自認（見原審卷第八二、一
    一二頁、本院卷第七九頁），足證系爭投資契約書係原審共同被告乙○○代表上
    訴人公司出面所訂立，且其訂立該投資契約之目的，又係在籌集上訴人公司因承
    攬「台北＼台南榮工飛灰銷售工程」所需之資金，而被上訴人於系爭投資契約訂
    立後，又係將約定之出資款一百五十萬元匯入上訴人設在中國國際商業銀行新莊
    分行之存款帳戶內，亦有基隆市第一信用合作社匯款存查單可憑（見原審卷第十
    頁），且為原審共同被告乙○○所自認（見原審卷第一一三頁），益證被上訴人
    將該款項逕行匯入上訴人公司之銀行帳戶內，全係在對上訴人履行系爭投資契約
    所約定之出資義務。顯見上訴人抗辯被上訴人並非投資上訴人公司云云，殊無足
    取。
四、依系爭投資契約第六條第三款約定：上訴人應每月製作帳目明細表及盈虧分析表
    供投資人查閱（見原審卷第九頁），上訴人因已終止進行飛灰銷售工程，無法依
    約製作帳目明細及盈虧分析表，兩造始合意解除爭投資契約，復為上訴人所不爭
    執（見原審卷第一一三頁），系爭投資契約既經解除而消滅，上訴人並已交付原
    審共同被告丙○○所簽發合計一百五十萬一千元之支票六張予被上訴人，作為返
    還投資款之用，惟均未兌現，亦為原審共同被告丙○○所自認（見原審卷第八三
    頁），並有退票之各該支票可稽（見原審卷第十一至十六頁），嗣上開支票退票
    後，再經原審共同被告乙○○簽發一百五十六萬元之本票一張，作為清償之用，
    惟該本票仍未獲付款，亦有該本票可證（見原審卷第十七頁），故上訴人仍應返
    還上開投資款一百五十萬元。
五、上訴人雖抗辯被上訴人於上開支票及本票退票後，曾至上訴人公司取回價值三十
    八萬八千元之發電機及十六萬元之引擎抵償債務，自應予扣除五十四萬八千元云
    云，惟為被上訴人所否認，而上訴人復不能舉證以資證明，自無足取。
六、從而，被上訴人本於不當得利之法則，請求上訴人給付一百五十萬元及自本件起
    訴狀繕本送達之翌日即九十一年一月十六日起至清償止，按年息百分之五計算之
    利息部分，自屬應予准許。原審就上開部分所為上訴人敗訴之判決，核無違誤，
    上訴論旨猶執前詞指摘原判決此部分不當，求予廢棄改判，為無理由。
七、至兩造其餘之攻擊或防禦方法及未經援用之證據，經本院斟酌後，認為均不足以
    影響本判決之結果，自無逐一詳予論駁之必要，併此明。
八、據上論結，本件上訴為無理由，依民事訴訟法第四百四十九條第一項、第七十八
    條，判決如主文。
中      華      民      國    九十二    年      一      月    二十一    日
                              臺灣高等法院民事第十三庭
                                  審判長法  官    林  鄉  誠
                                        法  官    謝  碧  莉
                                        法  官    劉  清  景
右正本係照原本作成。
不得上訴。
中      華      民      國    九十二    年      一      月    二十四    日
                                        書記官    高  澄  純


司法院資訊處製作；財團法人民間司法改革基金會備份。
